【裁判字號】    97,上易,2196
【裁判日期】    980311
【裁判案由】    詐欺
【裁判全文】
臺灣高等法院臺中分院刑事判決        97年度上易字第2196號
上  訴  人
即  被  告  戊○○
                      號
上  訴  人
即  被  告  乙○○
前列二人共同
選任辯護人  熊賢祺  律師
            薛任智  律師
上列上訴人因詐欺案件，不服臺灣臺中地方法院96年度易字第
1350號中華民國97年10月17日第一審判決（起訴案號：臺灣臺中
地方法院檢察署95年度偵字第5793號），提起上訴，本院判決如
下：
    主  文
原判決撤銷。
戊○○、乙○○均無罪。
    理  由
壹、公訴意旨略以：緣呂天保與歐碧玉（以上2人俟通緝到案後
    另行審理）係男女朋友關係，而戊○○及乙○○（對外自稱
    為呂真慧）夫妻2人則分別係呂天保之妹婿及妹妹。詎呂天
    保、歐碧玉及賴景讚（原名賴景欑，另由原審97年度易字第
    654 號審理中）竟共同基於意圖為自己不法所有之犯意聯絡
    ，自民國90年間起，先由呂天保先在臺南縣仁德鄉仁愛村
    1124之2號籌設「力保國際生物科技股份有限公司」（下稱
    力保公司，於91年3月間辦理設立登記），並委由賴景讚擔
    任該公司之名義負責人，呂天保則為實際負責人（登記為力
    保公司之監察人），負責力保公司之經營方向與產品規劃，
    並保管力保公司大、小章；歐碧玉則負責掌管公司匯款、帳
    務之事宜。復於91年10月1日在臺中市○○路○段60之8號8樓
    之3設立「力保公司臺中分公司中區管理處」（下稱力保臺
    中分公司，尚未完成登記）。呂天保對外佯稱力保公司已與
    國立成功大學醫學院附設醫院（下稱成大醫院）、亞洲檢驗
    所、財團法人工業技術研究院（下稱工業技術研究院）等單
    位研發、合作成功，掌握「3滴血可檢查10種病」之自我檢
    驗生物科技保健預防產品之技術，加入該公司之「會員」可
    享有全民保健醫學綜合式血液診斷計、綜合式尿液診斷計等
    生物檢測試劑之免費保健醫學產品、中國人壽新臺幣（下同
    ）20萬定期壽險、80萬意外險及防癌險、免費借用網路視訊
    電腦、享有汽機車強制險回饋金等權利及享有會員消費金、
    共同採購金百分之15之分紅回饋金等福利，且會員可申請加
    入育成中心創業，如任「專員」再招募會員，可享年費百分
    之30之紅利金等利益，以招收不特定會員收取會費之方式詐
    騙會費，實際上力保公司並無上開生物科技技術可量產提供
    試劑。適丙○○租屋在力保臺中分公司隔壁經營人力仲介公
    司，經呂天保對渠訛稱上情後，丙○○誤信為真，而陷於錯
    誤，乃於91年間先成為力保公司會員，於91年10月1日繳交
    50萬元權利金予呂天保，而取得力保臺中分公司之經營權，
    在力保臺中分公司擔任經理。呂天保復於92年1月10日（起
    訴書附表誤繕為91年7、8月間）委由與其同具有犯意聯絡之
    戊○○擔任力保臺中分公司副總經理，並掛名兼任臺中分公
    司之主管，具有犯意聯絡之乙○○亦在該臺中分公司進出協
    助戊○○處理業務。嗣甲○○於92年1月10日經呂天保於力
    保公司臺南總公司面試業務員後，隨即於92年1月15日，亦
    經呂天保派遣至臺中分公司任職業務員。其後，呂天保即向
    丙○○、甲○○宣稱將成立通路公司，用以經銷力保公司之
    全省業務，利潤可期，戊○○、乙○○2人即連續對丙○○
    、甲○○佯稱：力保公司遠景很好，很有前途，投資力保公
    司係一有利可圖之獲利管道，可惜其等桃園土地來不及出售
    、抵押，問渠等有無錢財可借其等投資云云，以此不斷從旁
    鼓吹、誤導之方式，遊說丙○○、甲○○進行投資，且因其
    等分別為呂天保之妹婿及妹妹，致丙○○、甲○○分別陷於
    錯誤，誤信其等所言力保公司將大有可為、利潤可期，遂分
    別同意出錢投資，以取得力保公司臺灣區總代理業務之經營
    權。92年2月間，戊○○先向甲○○佯稱欲向渠借款100萬元
    以投資力保公司，經甲○○應允後，呂天保復向其遊說有錢
    就自己投資云云，使甲○○心動同意之，戊○○、乙○○即
    親自帶領甲○○前往臺南總公司，將100萬元交付予呂天保
    、歐碧玉，呂天保並向甲○○詐稱，如果有錢，可以繼續投
    資，因為他們要發行發起股份云云，致甲○○再度以上開模
    式又交付100萬元。其後，更以匯款方式，將投資金額匯入
    歐碧玉電話中所告知之帳戶內，合計共遭詐騙495萬元之權
    利金；丙○○則先於92年4月7日與力保公司簽訂代理契約書
    ，雙方約由丙○○支付權利金1000萬元予力保公司，力保公
    司則同意丙○○經營臺灣區總代理業務，代理期間自92年4
    月7日起至93年4月7日止，嗣由丙○○個人依約陸續共給付
    力保公司470萬元（含前述50萬元在內，及扣除未兌現支票
    之金額）之權利金。呂天保並在上開力保臺中分公司同址籌
    組通路開發國際股份有限公司（下稱通路公司，該公司其後
    於92年5月5日設立登記），負責力保公司代理業務之推廣，
    由甲○○擔任負責人，丙○○任總經理，復於92年5月22 日
    ，呂天保叫賴景讚出面，與甲○○簽訂臺灣區總代理契約書
    ，以此使甲○○、丙○○取得力保公司臺灣區總代理業務權
    ，負責力保公司之業務執行，以招募會員收取會費。戊○○
    則於92年3月間離職，惟丙○○、甲○○2人取得力保公司臺
    灣區總代理權後，迄至同年5月間，渠等2人見力保公司未有
    上開生物檢測技術量產之產品，復有會員反應未如數取得會
    員權益，方察覺力保公司未能履行會員權利，且呂天保實際
    上並未給予通路公司營業設施或產品，投資力保公司根本無
    利可圖，至此渠等始知受騙，因認戊○○、乙○○共同涉犯
    刑法第339條第1項之詐欺取財罪嫌。檢察官認為被告二人涉
    有上開罪嫌，無非是以告訴人甲○○、丙○○之指訴、同案
    被告呂天保、歐碧玉及賴景欑之供述，證人即力保臺中分公
    司經理蔡民倫之證述，及告訴人確有交付款項與力保公司之
    郵政跨行匯款申請書、台灣土地銀行入戶電匯申請書、匯款
    回條聯、台新國際商業銀行存款存入憑條、大雅鄉農會匯款
    委託書、臺灣土地銀行及臺灣省合作金庫支票存根聯、呂天
    保所簽發之本票影本及出具之收據、力保公司臺幣存款歷史
    交易明細查詢資料等為證。
貳、按犯罪事實應依證據認定之，無證據不得推定其犯罪事實。
    刑事訴訟法第154條定有明文。又按事實之認定，應憑證據
    ，如未能發現確實之證據，或證據不足以證明，自不能以推
    測或擬制之方法以為裁判基礎；再犯罪事實所憑之證據，無
    論係直接證據或間接證據，其為訴訟上之證明，須於一般人
    均不致有所懷疑而得確信為真實之程度，始得據為有罪之認
    定，倘其證明尚未達此程度而尚有合理之懷疑存在時，本諸
    無罪推定原則，自應為被告無罪之諭知。最高法院30年度上
    字第816號、53年台上字第656號判例足參。又按告訴人之告
    訴，本以使被告受刑事追訴為目的，故其陳述是否與事實相
    符，自應調查其他證據，以資審認，苟其所為攻擊之詞，尚
    有瑕疵，則在此瑕疵未予究明以前，即不能遽採為斷罪之基
    礎。最高法院69年度台上字第1531號判決要旨足參。又被告
    否認犯罪事實所持辯解縱使不能成立，除非有確實證據足以
    證明對於被告犯罪已無合理之懷疑外，不能遽為有罪之認定
    ，92年台上字第2570號判決首揭此旨。故被告否認犯罪事實
    所持之辯解縱使不能成立，如無積極證據足以證明其犯罪行
    為，自不能以推測或擬制之方法以為裁判之基礎，此即為無
    罪推定原則之宗旨所在。為貫徹此原則，檢察官對於被告之
    犯罪事實，應負實質舉證責任。修正後刑事訴訟法第161條
    第1項規定「檢察官就被告犯罪事實，應負舉證責任，並指
    出證明之方法」，明訂檢察官舉證責任之內涵，除應盡「提
    出證據」之形式舉證責任外，尚應「指出其證明之方法」，
    用以說服法院，使法官「確信」被告犯罪構成事實之存在。
    此「指出其證明之方法」，應包括指出調查之途徑，與待證
    事實之關聯及證據之證明力等事項，最高法院91年度第4次
    刑事庭會議亦明揭其旨。末按刑法詐欺罪之成立，以意圖為
    自己或第三人不法之所有，以詐術使人將本人或第三人之物
    交付為要件，所謂詐術使人交付，必須被詐欺人因其詐術而
    陷於錯誤，若其所用方法，不能認為詐術，亦不致使人陷於
    錯誤即不構成該罪。最高法院46年台上字第260號判例足參
    。故如依積極證據足可証明行為人確係意圖不法所有或意圖
    損害他人時，固得論以刑法第339條之詐欺罪，倘若行為人
    施詐時之意圖尚有存疑，依調查之結果復不足以認定其自始
    具有上述主觀犯罪構成要件，或因時間、其他之變遷而無法
    履約，尚難以詐欺取財論擬，即不能概對被告繩以刑事責任
    。
參、證據能力：
    按被告以外之人於審判外之言詞或書面陳述，除法律有規定
    者外，不得作為證據，刑事訴訟法第159條第1項固定有明文
    。惟被告以外之人於審判外之陳述，雖不符同法第159條之1
    至之4規定，而經當事人於審判程序同意作為證據，法院審
    酌該言詞陳述或書面陳述作成時之情況，認為適當者，亦得
    為證據。又當事人、代理人或辯護人於法院調查證據時，知
    有第159條第1項不得為證據之情形，而未於言詞辯論終結前
    聲明異議者，視為有前項之同意，此據同法第159條之5規定
    甚明。本案告訴人等於警詢、偵查中之陳述，及卷附之書面
    證據，業據被告戊○○及乙○○於本院審理時已陳明就此證
    據能力均沒有意見，且經本院審酌後，認無取得證據違法、
    欠缺供述之任意性或證據證明力顯然偏低等不適當之情形，
    認均有證據能力，合先敘明。
肆、（被告的說法）被告二人的辯解：
    訊據被告戊○○固承認其於92年1月10日至92年3月10日期間
    有在力保臺中分公司任職掛名副總經理，因而認識告訴人丙○○、甲○○之事實，惟堅詞否認涉有上開犯行，辯稱：當
    時係告訴人丙○○、甲○○及顧景陽擔任中區之負責人，伊
    僅係到該處見習，不是實際之副總經理，並未接觸業務，對
    公司業務一知半解，根本未向客戶推銷產品，亦未介紹朋友
    加入力保公司，更未向告訴人丙○○、甲○○二人鼓吹使之
    投資鉅款乙節，應無詐騙犯行云云；被告乙○○亦堅詞否認
    涉有上開詐欺犯行，辯稱：伊係呂天保之妹，但不識字，並
    未在力保公司擔任職員，僅係呂天保為期力保公司事業順利
    、逢節要拜拜時，呂天保會叫伊過去幫忙拜拜事宜，至被告
    戊○○僅在力保臺中分公司任職2個月，伊僅去過該公司10
    多次，伊既不認識字，力保公司在做什麼，伊並不清楚，完
    全沒有插手公司業務，也沒鼓吹告訴人丙○○、甲○○投資
    力保公司，應不為罪云云。
伍、本院認被告無罪之理由：
一、力保公司因無專業能力產製此「3滴血可檢查10種病」之試
    劑，且自92年5月間起未能兌現會員福利，會員林慧靜因向
    丙○○要求核對會計帳目，而無下文等情。
(一)、力保公司並無專業能力產製此「3滴血可檢查10種病」之試
    劑。
    同案被告呂天保所提出之成大醫院病理部體外檢驗試劑臨床
    研究報告、亞洲檢驗所體外檢驗試劑臨床研究報告、工業技
    術研究院受託研究契約書、工服案委託執行計畫書、期末報
    告、實驗室使用借貸契約書等資料（見原審卷(一)第54至85頁
    、第168至179頁），業據成大醫院、工業技術研究院及亞洲
    檢驗所函覆其等並未與力保公司有何「3滴血可檢查10種病
    」之自我檢驗生物科技保健預防產品之技術上研發、合作乙
    情，且力保公司並未擁有可量產前揭檢驗試劑之技術等節，
    有成大醫院96年12月7日成附醫病理字第0960 019321號函、
    工業技術研究院96年12月13日工研轉字第0960 017116號函
    暨97年9月1日工研轉字第0970010565號、亞洲檢驗所癸○○
    醫師之傳真說明及林玉娟之呈報狀等附卷可稽（見原審卷(二)
    第17、18、206、207頁；臺灣臺南地方法院檢察署96年度核
    交字第306號卷第194頁），並有證人即成大醫師余忠泰於原
    審到庭具結證述：「（問：依照目前的醫療技術，個人的技
    術是否可以做出『3滴血可檢查10種病』的試劑嗎？）這個
    要整個醫療團隊專業技術才有辦法，目前高醫大及長庚醫院
    都有做過一模一樣的研究，血液只是做初步篩檢，比如說一
    個試劑可以檢驗出多種癌症的危險因子，但是還是要再做電
    腦斷層及病理切片，才有辦法確定診斷，並不是試劑去檢驗
    出來就可以確定有無得病，目前這種試劑都是檢驗有無癌症
    ，還有驗孕，其他部分目前沒有看到有研發出來」、「（問
    ：提示原審卷(二)第17頁成大醫院96年12月7日函覆本院之函
    文，有何意見？）這是真的，醫院確實有詢問過我」、「（
    問：你到底有無跟被告呂天保、被告歐碧玉、被告戊○○、
    被告乙○○接洽過？）沒有接洽過，但我有被告呂天保的名
    片，但是他人長怎麼樣我不知道」、「（問：當時力保國際
    生物科技股份有限公司委託你做臨床報告，是交給你什麼東
    西？）他給我看的是試紙，是要與傳統抽血檢驗方法比對，
    看試紙是否能夠與抽血檢驗一樣做出檢驗的數據，就只是做
    這部分的比對，但沒有辦法從試紙檢驗出疾病」、「（問：
    他給你看的試紙是如何來的？）我不知道，他說純粹只是要
    拿試紙請教我們，是否他做出來的我不清楚，或是從別的醫
    院拿來的我也不清楚」等語明確（見原審卷(二)第170反面、
    171 頁），足認上開力保公司宣稱之「3滴血可檢查10種病
    」之試劑，猶須依賴整個醫療團隊專業技術才有辦法研發，
    且僅能作為部分疾病之初步篩檢乙情，殆屬明確，且同案共
    犯呂天保、歐碧玉已供承其等並無何醫療、生物科技之專業
    技術（見原審卷(一)第30至32頁），而力保公司內亦無何職員
    有此專業技術，亦據告訴人丙○○、甲○○指訴及證人己○○、顧景陽於原審審理時到庭具結證述明確（見原審卷(一)第
    232頁、原審卷(二)第172頁反面），堪認力保公司確無此專業
    製作出此「3滴血可檢查10種病」之專業試劑。
(二)、再者，力保公司於92年5月間已未能兌現會員福利乙節，並
    據告訴人丙○○、甲○○指訴綦詳，且有證人己○○、庚○○、辛○○、壬○○於原審審理時均到庭具結證稱：有受到
    呂天保詐欺屬實，惟亦僅證及此有關會員福利金部分係呂天
    保所詐欺，未言及被告戊○○、乙○○有何共犯關係。再參
    以力保公司董事即證人湯多慶亦於原審法院94年度訴字第
    424 號刑事案件審理時到庭具結證稱：伊公司產品並無量產
    等語明確（見原審94年度訴字第424號卷二第201頁），則力
    保公司宣稱可以血滴檢測疾病之生物科技試劑產品既未量產
    ，自無從大量提供予力保公司之會員。復經向新光產物保險
    股份有限公司、友聯產物保險股份有限公司查詢結果，要保
    人力保公司於92年3、4月間有向新光產物保險股份有限公司
    僅投保3件被保險人均係力保公司之汽車強制險及任意第三
    人責任險等情，有新光產物保險股份有限公司94年6月17 日
    函可佐（見上開卷三第58至61頁），另要保人利保公司（非
    力保公司）向友聯產物保險股份有限公司投保之團體傷害保
    險，則因保費未兌現而自始失其效力，有友聯產物保險股份
    有限公司94年7月12日94友總意傷字第351號函可佐（見上開
    卷三第108頁），並無力保公司所稱之有以利保公司為會員
    投保相關產物保險之資料；再查，力保公司雖有為會員投保
    團體保險，惟部分會員之保險，於未到期前、自92年5月1日
    起即退保，有中國人壽保險股份有限公司94年7月5日94中壽
    團險字第860、861號（見上開卷三第80頁以下、63頁），另
    部分會員團體綜合保險係自92年5月1日至7月31日止，有中
    國人壽保險股份有限公司94年7月5日函94中壽團險字第86
    號函可佐（見上開卷三第80頁以下），而該案告訴人林慧靜
    招募之會員中，92年4月18日繳納會費之會員賴寶玉、5月2
    日繳納會費之楊瑞蓮、楊昭平、楊昭文、楊瑞花、古秀雲、
    范姜進財、蘇冠宇、蔡定霖、林建華部分，亦無任何證據證
    明力保公司有為其等會員投保會員團體綜合保險，顯見力保
    公司自92年3、4月間起除人壽保險部分外，其餘已未能履行
    會員權利，同年5月間起人壽保險部分亦僅履行部分會員之
    人壽保險，遑論其餘會員之權利均未履行；末參以該案告訴
    人林慧靜亦指稱：92年6月份我看通路公司出問題，很多人
    打電話到公司反應，說會員福利如血液檢驗、電腦借用，中
    國人壽百萬壽險及20萬元意外險福利都沒有兌現，我因而向
    丙○○要求要拿會計帳目，因為我是股東，我有權要求，但
    丙○○都沒有拿出來等語（見上開卷一第71頁），足見力保
    公司於於92年5月間未能兌現會員福利，會員甚至向告訴人
    丙○○要求要拿會計帳目核對，但無下文等情。然比對被告
    戊○○供承其自92年1月10日起至同年3月10日止有在力保臺
    中分公司掛名任職，此力保公司未能兌現會員福利時，距被
    告戊○○離職之92年3月間，已相隔2月有餘，被告等二人究
    以如何之方法參與共同詐騙告訴人，仍有進一步研求之必要
    。
二、但查，告訴人丙○○於原審審理時證稱：「（問：誰找你去
    投資力保公司？）剛開始呂天保找我投資的，後來戊○○跟
    他太太乙○○說，呂天保現在資金不夠，所以他們把土地拿
    出來投資，並給我看，叫我去投資」、「因為剛開始是呂天
    保叫戊○○擔任臺中區公司的副總，乙○○就去那裡幫忙，
    他們2個有到該處上班3、4個月，他們都有跟我談公司的業
    務。乙○○說，這家公司很好，戊○○會算八字，說公司前
    景很好。還幫我們排八字」、「戊○○跟他太太有跟我說，
    呂天保缺錢，他們的土地還來不及賣，叫我先借錢給呂天保
    ，乙○○還說，力保公司的事業很有前景，當時我還只有投
    資50萬元而已」、「（問：力保公司對外招攬客戶，是由誰
    說明？）包括呂天保、戊○○、乙○○、還有一個張副廠長
    」等語（見原審卷(一)第112、114、115頁）；告訴人甲○○
    於原審審理時證述：「我是退伍後應徵力保公司業務員，於
    92 年1月10日到臺南總公司見呂天保，當時呂天保是總經理
    ，副總經理是己○○，另外歐碧玉在公司幫我們倒茶。面試
    後，到臺中區公司任職。我在公司的時候常常看到戊○○、
    呂真慧和丙○○在公司談論戊○○與呂真慧桃園土地抵押的
    事情，有一天，戊○○跟我談力保公司值得投資，問我有沒
    有錢借他投資？那時戊○○是臺中區公司的副總經理，他是
    管所有臺中公司的，真正幕後管理的人是呂真慧，因為戊○○都是聽呂真慧的。呂真慧也跟我說，有機會的話，可以投
    資力保公司，我看他們一個公司副總經理，一個是總公司的
    總經理的妹妹，他們都有投資了，我就很相信他們，我就投
    資了」、「我第一次現金100萬元，時間大約92年2月左右，
    由戊○○跟呂真慧親自帶著我，到臺南總公司旁邊的餐廳，
    交給呂天保，但是呂天保沒有拿，他叫我交給旁邊的歐碧玉
    ，他說錢都是交給歐碧玉處理。呂天保當天跟我說，錢如果
    夠的話，還可以繼續投資，因為他們要發行發起股，就是原
    始股，面額10元，第二次也是現金100萬元，也是這種模式
    交付，時間在92年3月間，交這次款項的時候，就簽立200萬
    元的發起股給我，並把我入為原始股東」、「（問：發表會
    是何人來發表的？）呂天保、歐碧玉、顧景陽、戊○○、乙○○，其他的人就是公司幹部」、「整個中區開幕酒會是由
    戊○○規劃的」等語（見原審卷(一)第118、119、121頁），
    惟告訴人丙○○自承於91年10月1日擔任力保臺中分公司經
    理併入會為會員時，已投資50萬元，且係同案被告呂天保招
    攬而邀其投資，至其後被告戊○○及乙○○縱曾言及看好投
    資力保公司之前景，衡以呂天保叫戊○○擔任臺中區公司的
    副總經理係自92年1月10日起，顯然告訴人任職力保公司期
    間早於被告黃能意及乙○○去那裡幫忙之時點，且告訴人亦
    自承被告戊○○跟他太太有提及呂天保缺錢，當時還只有投
    資50萬元而已，則告訴人丙○○前所投資之50萬元，即非可
    能係遭被告等二人所詐騙而交付；又告訴人甲○○亦自承是
    退伍後應徵力保公司業務員，於92年1月10日是到臺南總公
    司見呂天保應徵，面試後派到臺中區公司任職，在臺中分公
    司的時候，被告戊○○曾談及力保公司值得投資，問我有沒
    有錢借他投資？那時戊○○是臺中區公司的副總經理，真正
    幕後管理的人是呂真慧，呂真慧也跟我說，有機會的話，可
    以投資力保公司，我看他們都有投資了，我就很相信他們就
    投資了，第一次帶現金100萬元，時間大約92年2月左右，由
    戊○○跟呂真慧親自帶著我，到臺南總公司旁邊的餐廳，交
    給呂天保，呂天保當天跟我說，錢如果夠的話，還可以繼續
    投資，因而第二次也是以這種模式交付，時間在92年3月間
    ，交這次款項的時候，就簽立200萬元的發起股給我等情，
    由此以觀，顯見告訴人甲○○第一次交付之100萬元，原應
    係被告戊○○欲商借之投資款，然告訴人甲○○因見別人都
    有投資故未借貸予被告戊○○，而逕以自己名義投資，孰能
    信其係未經深思熟慮使然？且猶續為第二次投資猶再交付
    100 萬元予呂天保，由是觀之，足見告訴人指述係遭被告戊○○詐騙云云，實非無疑。且查，證人顧景陽於原審審理時
    到庭具結證稱：「（問：是否陳述被告戊○○、被告乙○○
    的工作內容？）被告戊○○剛開始是當副總，他的工作是開
    發業務、找新會員，被告乙○○也是上開工作內容及管理帳
    務及經手錢，她沒有特別的職稱」等語相符（見原審卷(一)第
    17 3 頁），亦未證及被告二人如何詐騙告訴人等投資款項
    ；再參以被告戊○○、乙○○身為同案被告呂天保之妹婿、
    妹妹，被告戊○○雖係呂天保特別派遣至臺中分公司任職及
    管理事務之人，但任職期間僅約2月，是以被告戊○○、乙○○辯稱因與呂天保間有親屬關係而前去幫忙，至見該公司
    人手充裕旋即離職等語，尚符情理；況以，告訴人甲○○、
    丙○○任職於力保公司之期間既早於被告戊○○，其等對於
    該公司之實際經營狀況理當較被告戊○○更為瞭解，告訴人
    丙○○於91年10月1日即已投資50萬元，告訴人甲○○於92
    年2月間將原擬貸予被告戊○○投資力保公司之100萬元，逕
    行以自己名義投資，嗣告訴人等陸續加碼投資，並於92年4
    月7日與力保公司簽訂臺灣地區總代理契約，此時被告等已
    然離職，告訴人等猶續為加碼投資、躋身要職，終至告訴人
    甲○○已投資力保公司合計495萬元乙節（見原審卷(一)第118
    頁），已據同案被告呂天保及告訴人甲○○於本院95年度上
    易字第1080號刑事案件審理中證述及陳述明確一致（見上開
    卷卷二第139頁反面），復有92年11月9日書立之切結書在卷
    足憑（見他字卷第59頁），堪以採憑；而查告訴人丙○○於
    92 年4月7日先以個人名義與力保公司簽訂代理契約書，雙
    方約定由丙○○支付權利金1000萬元予力保公司，力保公司
    則同意丙○○經營臺灣區總代理業務，代理期間自92年4月7
    日起至93年4月7日止；嗣於92年5月5日丙○○交付發票日為
    92年5月15日之支票四張，分別為金額70萬元（票號CSB0000
    00 0號）、60萬元（票號CSB00 00000號）、60萬元（票號
    CSB0 000000號）、60萬元（票號CSB0000000號）；發票日
    為92年5月20日之支票1張，金額50萬元（票號CSB0000000號
    ）；發票日為92年5月25日之支票1張，金額50 萬元（票號
    CSB0 000000號）；發票日為92年5月31日之支票1張，金額
    200萬元（票號CSB0000000號）〈以上支票之發票名義人為
    黃麗鳳〉；發票日為92年5月31日之支票1張，金額50萬元（
    票號QA0000000號）；以上票據金額共計600萬元，再加上以
    前所匯之金額400萬元，合計1000萬元；惟前開之票據，僅
    有票號CSB0000000號、CSB0000000號、CSB0000000 號3張兌
    現（總共金額為170萬元），其餘之支票均未兌現等情，亦
    據告訴人丙○○於本院94年度上訴字第2426號刑事案件審理
    時供述在卷，並有渠所提出之呂天保簽收支收據、本票影本
    、電匯申請書、發起股認購合約書、區公司經營合約書、授
    權經營合約書等（見95年度偵字第5793號偵查卷第157至170
    頁）、聯邦銀行民權分行95年3月21日（95）聯銀權字第42
    號函、臺南區中小企業銀行新營分行95年4月10日（95）南
    銀新分字第152號函、臺南第三信用合作社95年4月12日南三
    信總字第682號函（見上開94年度上訴字第2426號卷一第98
    、101、102頁）在卷可證；而證人呂天保於該案審理中亦證
    稱：前開收據是伊所簽的，丙○○有部分支票並未兌現，雙
    方結帳時丙○○僅付500多萬元，並有開立500多萬元之本票
    予丙○○收執等語（見上開94年度上訴字第2426號卷二第
    174頁）。依照前開說明，告訴人丙○○有關支票兌現170萬
    元及匯款400萬元部分，佐以其於上開刑事案件中自承，前
    開匯款400萬元中，其中100萬元分別為白茂松於92年4月15
    日、楊淑真於92年4月25日分別各匯50萬元，由其轉匯予力
    保公司，則此部分實係案外人白茂松、楊淑真投資通路公司
    之金額（見上開卷一第45頁），此部分之金額，並非告訴人
    丙○○所支付甚明，而告訴人丙○○實際支付之權利金應僅
    為470萬元（支票兌現170萬元，加匯款400萬元，再扣除白
    茂松、楊淑真投資款100萬元）等情，由上足見告訴人丙○○以自己名義投資力保公司外，尚鼓吹案外人白茂松、楊淑
    真投資與力保公司相關之通路公司乙情，堪認告訴人丙○○
    係基於個人判斷認投資力保公司錢景可期始為投資，且亦不
    排除告訴人之提起本件告訴係欲藉由向被告提告詐欺，將自
    己吸收會員收取其他被害會員會費之責任轉嫁予被告等承擔
    ，從而，即難單憑告訴人等指稱遭被告戊○○、乙○○詐騙
    而陷於錯誤交付鉅款，遽認被告二人有共同詐欺犯行。
三、綜上所述，本件依公訴人所提出之上開證據僅能證明同案被
    告呂天保、歐碧玉涉嫌詐欺，尚無法達到令通常一般之人均
    不致於有所懷疑而得確信被告二人共同詐欺取財之犯行，或
    說服本院形成被告有罪之心證，又查無其他積極證據足以論
    處被告二人詐欺取財犯行，應認不能證明被告二人犯罪。乃
    原審未詳究實情，遽予論罪科刑，尚有未洽，被告二人上訴
    意旨略以：被告戊○○於92年1月10日至92年3月10日期間有
    在力保臺中分公司掛名任職，期間僅二個多月旋即離職，且
    該期間內僅去過力保臺中分公司幾次，未領到任何薪資、津
    貼，更不可能遊說告訴人等出錢投資，被告乙○○不識字，
    係以經營珠寶為業，純粹因為與呂天保有兄妹關係，所以應
    呂天保之邀前去幫忙，並無主持公司任何業務，且告訴人等
    投資力保公司，自始至終並未與被告等接洽為之，亦無交付
    任何投資款項，況其等陸續投資該公司時，被告等二人已離
    開該公司，被告等甚至不知告訴人二人有投資力保公司鉅款
    之事，從何共犯詐欺取財之罪？又如告訴人甲○○所言被告
    曾誆以短缺資金欲向其借款投資，致陷於錯誤受誘投資，惟
    被告既有土地，以其土地抵押借款即可，何必向告訴人等借
    款，且當力保臺中分公司人較手充足時，被告等隨即離去，
    未加留戀，絕無詐騙告訴人之犯行等語，執此指摘原判決不
    當，為有理由，應由本院將原判決撤銷，依法為被告二人無
    罪之諭知。
據上論斷，應依刑事訴訟法第369條第1項前段、第364條，第301
條第1項，判決如主文。
本案經檢察官丁○○到庭執行職務。
中    華    民    國    98    年    3    月    11    日
            刑事第七庭    審判長法  官  林  榮  龍
                                法  官  鄭  永  玉
                                法  官  張  惠  立
上列正本證明與原本無異。
不得上訴。
                                書記官  陳  慈  傳
中    華    民    國    98    年    3    月    16    日


司法院資訊處製作；財團法人民間司法改革基金會備份。
